臺灣高等法院民事判決　　　　　　　　 96年度上易字第307號
上　訴　人　己○○
訴訟代理人　陳雅珍律師
被　上訴人　永豐商業銀行股份有限公司（原臺北國際商業銀行
　　　　　　股份有限公司）
法定代理人　庚○○
訴訟代理人　甲○○
　　　　　　乙○○
上列當事人間清償借款事件，上訴人對於中華民國96年1月31日
臺灣臺北地方法院95年度訴字第11325號第一審判決提起上訴，
本院於96年7月3日言詞辯論終結，判決如下：
    主  文
上訴駁回。
第二審訴訟費用由上訴人負擔。
    事實及理由
一、被上訴人主張：緣原審共同被告悅嘉實業有限公司（下稱悅
    嘉公司）於民國（下同）94年6月28日以原審共同被告戊○
    ○、丙○○及上訴人為連帶保證人，向被上訴人借款3筆共
    計新台幣（下同）200萬元，借期均至97年6月28日止，利率
    均按年利率百分之12計算，並約定逾期還款時，其逾期在6
    個月以內者，按約定利率百分之10，逾期在6個月以上者，
    其超過部分按約定利率百分之20加計違約金。惟悅嘉公司自
    95年7月28日起未依約清償，依借據約定書第6條第1項第1款
    之約定，債務視為全部到期。爰依消費借貸及連帶保證法律
    關係，求為判命原審共同被告悅嘉公司、戊○○、丙○○及
    上訴人連帶給付被上訴人如附表所示共計95萬1,181元之本
    金、利息及違約金之判決。原審為被上訴人全部勝訴之判決
    ，上訴人不服，提起上訴。被上訴人並於本院聲明：上訴駁
    回（被上訴人請求悅嘉公司、戊○○、丙○○連帶給付部分
    ，均未據悅嘉公司等3人上訴，而告確定）。
二、上訴人則以：有關悅嘉公司向被上訴人借貸及由上訴人擔任
    連帶保證人等情事，上訴人均不知悉，被上訴人所提書證中
    上訴人之簽名及印文，均係戊○○未經上訴人之授權下自行
    為之；至證人游書豪前後證述不一致，其證述不足作為裁判
    之依據；證人丙○○之證述，係囿於其自身利害關係，對上
    訴人所為不利益偏頗之詞，顯與事實不符，亦不足採信等語
    ，資為抗辯。並於本院聲明：(一)原判決廢棄。(二)前開廢棄部
    分，駁回被上訴人在第一審之訴及假執行之聲請。
三、查被上訴人主張悅嘉公司以戊○○、丙○○為連帶保證人，
    向被上訴人借款3筆均已屆期，悅嘉公司欠負被上訴人95萬
    1,181元之本金及如附表所示之利息及違約金等情，業據被
    上訴人提出相符之綜合授信約定書、借款撥貸書、放款繳息
    狀況查詢單等為證（見原審卷5-15頁），且為上訴人所不爭
    ，自堪信為真實。
四、被上訴人再主張上訴人應與悅嘉公司、戊○○、丙○○對前
    開借款負連帶給付之責，則為上訴人所否認，並以前開情詞
    置辯，是本件爭點厥為系爭綜合授信約定書上之上訴人簽名
    及印文是否真正？上訴人應否負連帶保證責任？爰析述如下
    ：
  (一)經查，上訴人知悉擔任悅嘉公司向被上訴人借款之連帶保證
    人，並於被上訴人之綜合授信約定書對保簽章欄內親自簽名
    等情，業經證人即被上訴人承辦本件借款之對保人員游書豪
    及本件借款之另一連帶保證人丙○○到庭證述無訛，有該2
    人證述筆錄在卷可憑（見原審卷96頁反面、本院卷56頁反面
    、57頁、53頁反面-54頁反面），再參酌上訴人於原審經承
    辦法官詢問答以：「（問：提示證物原本予被告己○○，是
    否被告簽名？印章是否真正？）上面的印章不是我的。我兒
    子有幫我刻章。我兒子沒有經過我同意借款。」等語（見原
    審卷74頁正、反面），上訴人並未否認綜合授信約定書上之
    簽名係其所為，是被上訴人主張之綜合授信約定書上之連帶
    保證人之對保簽章係上訴人所親為，自屬可採。
  (二)上訴人雖抗辯證人游書豪就上訴人係親自簽名或由原審共同
    被告戊○○扶著手簽名，前後論述不一，且上訴人並無身體
    不適，自無由他人扶手簽名之理；又證人丙○○對上訴人蓋
    章情形之陳述避重就輕，又與所述人全部到場一起對保之陳
    述，前後矛盾；另證人丙○○自陳憎恨上訴人全家，上訴人
    對保成立，證人丙○○即無庸負責而有利害關係，是前開2
    證人之證述均不足採云云。惟查，證人游書豪於原審到庭證
    述：上訴人親自簽名等語（見原審卷96頁反面）；嗣於本院
    證稱：當時戊○○稱其母親身體不適，希望能扶著母親的手
    簽名等語（見本院卷56頁反面）；證人游書豪在證述對保過
    程固有些微不同，然證人游書豪於本院亦證稱：伊認定只要
    保證人拿筆簽名，就是親簽，伊現在只是補充說是戊○○要
    求因為上訴人身體不適，要扶著上訴人的手簽，且扶著不代
    表就是戊○○簽的等語（見本院卷56頁反面），再參簽名雖
    經他人扶手加以輔助，只要該簽名亦為本人所欲為，並不影
    響該簽名亦為本人所為之情事，是證人游書豪雖2次證述細
    節不盡相同，並未減免其所為上訴人係親自簽名對保之陳述
    之證據力；至證人游書豪證述因戊○○自稱其母即上訴人身
    體不適，始由他人扶手簽名等語，縱上訴人於對保當時並無
    身體不適之情形，亦不足以否定證人游書豪證述上訴人親自
    簽名對保之事實。又觀諸證人丙○○於本院之證述：「（問
    ：當時情形如何？）當時由妹妹通知媽媽（即上訴人）來銀
    行作保，他們家人都知道是來作保的事情，而我是最後才知
    道拿房子來作保簽名…」、「（問：如何確認上訴人到銀行
    是要對保？）戊○○在我對保前一天就告訴我要去對保，同
    時告訴我他媽媽有提供房保，然後他妹妹丁○○、上訴人也
    告訴我上訴人有提供房保。」等語（見本院卷53頁反面、54
    頁正面），一為丙○○就對保乙事為相關人間最後知悉者，
    一為丙○○受告知擬對保之確定時間（即對保前1天），證
    人丙○○前後所述並無矛盾；另上訴人就本件借款並未提供
    房保，為被上訴人自陳在卷（見本院卷54頁反面）；雖與證
    人丙○○所述上訴人提供房保之證詞不符；然證人丙○○亦
    證稱：上訴人提供房保係由戊○○、丁○○（為戊○○之妹
    ，亦為悅嘉公司會計）、上訴人所告知，至於上訴人係提供
    房保或人保要問銀行等語（見本院卷56頁）；被上訴人訴訟
    代理人亦稱上訴人名下有不動產，並由被上訴人聲請法院假
    扣押執行中等語（見本院卷55頁反面）；是或因上訴人名下
    有不動產致證人丙○○誤認上訴人就本件借款有提供不動產
    為擔保，惟仍無減免其所為上訴人親自簽名對保證詞之證據
    力。再證人丁○○到庭證稱：「（問：當時上訴人對保情形
    ？）我不知道我母親當天為何要到公司來，戊○○後來跟我
    要一些印章，說銀行要來，接著證人丙○○與上訴人來公司
    ，我母親帶著小孩來，後來銀行的人員到公司來，銀行填一
    些資料給戊○○填寫，銀行的人員說要蓋章，所以戊○○拿
    著公司的印章、個人的印章及上訴人、丙○○的印章，交給
    銀行的人員蓋，這些印章都是由我保管中，…」等語（見本
    院卷55頁），是有關證人丙○○、上訴人之印章原均由證人
    丁○○保管中，並由證人丁○○提出作為對保之印章，證人
    丙○○並非自攜印章親自用印辦理對保手續，則證人丙○○
    就對保用印情形證述並不清楚，尚與常情相符，實無上訴人
    所稱證人證詞有避重就輕之情形；至上訴人抗辯證人丙○○
    證稱：「都是人全部到場，一起對保。」等語，與有其他證
    詞矛盾之處，未見上訴人具體說明，自無所據。另證人丙○
    ○固證述其憎恨上訴人全家等語，然觀諸其前後證詞應係其
    認為上訴人全家對其無法生活之前夫戊○○未加聞問而由其
    母代為照料所致；至證人丙○○就本件借款原即負有連帶清
    償之責（為原審判決所確認），並非上訴人保證責任成立即
    可卸免之，是上訴人援此認證人丙○○之證詞有偏頗之虞，
    尚不足取。綜上，上訴人此部分之抗辯，尚不足為其有利之
    認定。
  (三)上訴人再抗辯依證人丁○○證述戊○○提供上訴人印章供銀
    行人員蓋印，並自行簽署上訴人名字於文書內，均係戊○○
    未經上訴人之授權下所為云云。然證人丁○○自陳擔任悅嘉
    公司會計長達10餘年，對悅嘉公司財務清楚，悅嘉公司曾向
    7 、8家銀行借款，每次對保時戊○○均要求上訴人到場等
    語（見本院卷55頁反面、56頁正面），亦即證人丁○○深知
    悅嘉公司財務狀況，曾向銀行借款達7、8次之多，並均通知
    上訴人到場辦理對保手續，則若上訴人不知對保乙事，以上
    訴人與證人丁○○為母女至親，證人丁○○焉有於對保之前
    或之後未告知上訴人對保事宜之理；又證人丁○○亦稱：伊
    曾一次牽著上訴人手簽名辦理銀行對保事宜，但係哪家銀行
    不記得等語（見本院卷55頁反面、56頁正面），亦即上訴人
    多次參與銀行對保事宜，證人丁○○又如何能確認本件借款
    上訴人之對保係由戊○○代為簽名，況且其所為戊○○代上
    訴人簽名對保之證述，除與前開證人丙○○、游書豪所述不
    符外，亦與銀行辦理對保應由對保人親自簽名之情相違，是
    證人丁○○證稱上訴人就本件借款之簽名、蓋印係戊○○未
    經授權下所為之證詞，尚不足採。
五、綜上所述。上訴人抗辯系爭綜合授信約定書中上訴人之簽名
    及印文非真正，其不應負連帶保證人責任，為不可採。從而
    ，被上訴人本於消費借貸及連帶保證法律關係，請求上訴人
    與原審共同被告悅嘉公司、戊○○、丙○○連帶給付如附表
    所示合計95萬1,181元之本金、利息及違約金，為有理由，
    應予准許。是則原審判命上訴人如數給付，並依被上訴人聲
    請定相當擔保後宣告假執行，於法並無不合。上訴意旨指摘
    原判決不當，求予廢棄改判，為無理由，應予駁回。
六、本件事證已臻明確，兩造其餘主張及攻擊防禦方法，經核對
    本件判決結果無影響，爰不逐一論述，附此敘明。
據上論結，本件上訴為無理由，依民事訴訟法第449條第1項、第
78條，判決如主文。
中　　華　　民　　國　　96　　年　　7 　 月　　17  　日
                    民事第十三庭
                        審判長法　官 黃嘉烈
　　　　　　　　    　　　　　法　官 許文章
　　　　　　　      　　　　　法　官 李媛媛
正本係照原本作成。
不得上訴。
中　　華　　民　　國　　96　　年　　7 　 月　　17　　日
　　　　　　　　　　　　　　　書記官 秦仲芳
 附表：
┌──┬──────┬──────┬───┬───────────────┐
│    │            │            │      │     違約金計算期間及利率     │
│編號│債權本金    │利息計算期間│年利率├───────┬───────┤
│    │            │            │      │逾期6個月內以 │逾期6個月外以 │
│    │            │            │      │原利率10%計算 │原利率20%計算 │
├──┼──────┼──────┼───┼───────┼───────┤
│ 1  │40萬7,649元 │自95.07.29  │12%   │自95.08.29起  │自96.02.28起  │
│    │            │至清償日止  │      │至96.02.27止  │至清償日止    │
├──┼──────┼──────┼───┼───────┼───────┤
│ 2  │27萬1,766元 │自95.07.29  │12%   │自95.08.29起  │自96.02.28起  │
│    │            │至清償日止  │      │至96.02.27止  │至清償日止    │
├──┼──────┼──────┼───┼───────┼───────┤
│ 3  │27萬1,766元 │自95.07.29  │12%   │自95.08.29起  │自96.02.28起  │
│    │            │至清償日止  │      │至96.02.27止  │至清償日止    │
└──┴──────┴──────┴───┴───────┴───────┘
